【裁判字號】    96,訴,1747
【裁判日期】    970507
【裁判案由】    確認股權移轉法律關係不存在等
【裁判全文】
臺灣臺南地方法院民事判決              96年度訴字第1747號
原      告  嘉億資產管理有限公司
法定代理人  甲○○
訴訟代理人  林春發律師
被      告  丙○○
被      告  乙○○
上列當事人間請求確認股權移轉法律關係不存在等事件，經本院
於民國97年4月9日言詞辯論終結，判決如下：
    主      文
被告於民國96年7月4日就金翼詮有限公司新臺幣壹佰萬元之出資
額轉讓行為，應予撤銷。
被告乙○○應將前項出資額轉讓登記（96年7月24日變更登記）
予以塗銷。
原告其餘之訴駁回。
訴訟費用新台幣壹萬零玖佰元由被告負擔。
    事實及理由
壹、程序方面：
一、按訴訟，由被告住所地之法院管轄；共同訴訟之被告數人，
    其住所不在一法院管轄區域內者，各該住所在地之法院俱有
    管轄權，但依第4條至前條規定有共同管轄法院者，由該法
    院管轄，民事訴訟法第1條第1項前段、第20條定有明文。
    本件原告起訴主張被告2人間之出資額轉讓行為無效或被告2
    人間詐害債權，訴請撤銷其渠等間之出資額轉讓行為等情，
    並無規定有共同管轄法院，是原則上各該被告住所地之法院
    俱有管轄權。雖被告乙○○抗辯稱：渠住所在臺北市內湖區
    ，另一被告丙○○亦未住於臺南縣玉井鄉沙田村沙田25之23
    號戶籍地，實際住所為臺北市○○區○○街29巷5號4樓，故
    本院應無管轄權云云。惟查：（一）台北市政府萬華分局函
    復：據現住人謝再發稱認識丙○○，渠未居住於臺北市○○
    區○○街29巷5號4樓等語（見本院卷136頁），可知被告乙
    ○○上開陳報被告丙○○在台北之住所並非實在。（二）被
    告丙○○雖曾具狀提出村長證明書（見本院卷118頁）上載
    丙○○僅寄居於臺南縣玉井鄉沙田村沙田25之23號，籍在人
    不在及台南縣玉井分局函復據戶長黃永琛稱丙○○從未住在
    戶籍地等詞（見本院卷138頁），然查：本院再開辯論裁定
    正本經黃永琛以同居人身分代收（見本院卷132頁），顯與
    其於警方查詢時之說辭及前揭村長證明書矛盾，已難採信，
    參以被告丙○○雖有上開具狀卻拒不提出其確實地址，又戶
    籍法所登記之事項，雖非認定住所之唯一標準，然仍屬重要
    參考資料，被告丙○○既然於92年間全家設籍於台南縣玉井
    鄉，迄今未遷出，應可推定住所在台南縣，此外並無其他證
    據證明其非住於戶籍地，則被告中之一人丙○○之住所地既
    屬本院所管轄，本院仍乃有管轄權，合先敘明。
二、再按確認法律關係之訴，非原告有即受確認判決之法律上利
    益者，不得提起之，民事訴訟法第247條第1項前段定有明文
    。又按所謂即受確認判決之法律上利益，係指法律關係之存
    否不明確，原告主觀上認其在法律上之地位有不安之狀態存
    在，且此種不安之狀態，能以確認判決將之除去者而言（最
    高法院52年台上字第1240號判利意旨參照）。經查，本件原
    告主張其對被告丙○○有債權存在，因被告丙○○、乙○○
    等2人間就金翼詮有限公司出資額100萬元之轉讓行為、變更
    登記行為，致使原告對被告丙○○之債權是否得以受償，在
    私法上之地位不明，且有受侵害之危險，而原告主張此種不
    安之狀態，得以確認判決加以除去，是原告顯有提起本件確
    認之訴之法律上利益，程序上並無不合。
三、末按，言詞辯論期日，當事人之一造不到場者，得依到場當
    事人之聲請，由其一造辯論而為判決，民事訴訟法第385條
    第1項前段定有明文。本件被告丙○○、乙○○受合法通知
    ，均未於言詞辯論期日到場，核無民事訴訟法第386條各款
    所列情形，爰依上開規定，依原告之聲請，由其一造辯論而
    為判決。
貳、實體事項：
一、原告主張：原告受讓新竹區中小企業銀行股份有限公司（下
    稱新竹企銀）對被告丙○○新臺幣（下同）580萬元及利息
    之債權後，查悉被告丙○○於訴外人金翼詮有限公司（以下
    簡稱金翼詮公司）有100萬元之出資額（下稱系爭出資額）
    ，但在原告聲請強制執行（案列臺灣板橋地方法院96年度執
    字第41002號），經執行法院於96年7月5日發扣押命令後之
    96 年7月24日，被告丙○○即將系爭出資額轉讓予另一股東
    即被告乙○○，並向經濟部中部辦公室為變更登記。原告要
    求被告還款，但被告親友予以拒絕，亦未能說明轉讓系爭出
    資額後所得金額何在，令人懷疑被告係意圖規避強制執行而
    脫產，是被告間之轉讓系爭出資行為，顯屬通謀虛偽意思表
    示而無效。退一步言，縱使轉讓系爭出資額行為並非通謀虛
    偽意思表示之行為，亦屬無償之法律行為，被告乙○○獲悉
    上揭強制執行之扣押命令後，明知受讓系爭出資額乃有害於
    原告之債權，原告自得依民法第244條規定，撤銷轉讓系爭
    出資額行為等語。並聲明：（一）先位之訴部分：1.確認被
    告間轉讓系爭出資額行為之法律關係不存在。2.被告乙○○
    應向經濟部中部辦公室辦理塗銷上開股權變更之登記；（二
    ）備位之訴部分：1.被告間系爭轉讓出資額行為應予撤銷。
    2.被告乙○○應向經濟部中部辦公室辦理塗銷上項股權變更
    之登記。
二、被告乙○○未於言詞辯論期日到場，據其於提出書狀之陳述
    ，則以：（一）金翼詮司原擬由其一人單獨登記為股東，後
    因節稅之故，乃找訴外人劉孟君及被告丙○○一起登記為金
    翼詮公司之股東，故雖被告丙○○登記為股東時之出資額為
    100萬元，惟金翼詮公司於設立登記時，全部之出資額均由
    其所有之第一商業銀行帳號00000000000號帳戶內，於92 年
    10月24日匯至金翼詮公司籌備處所有第一銀行麗山分行帳號
    00000000000號帳戶，此有上開存摺可參，可知被告丙○○
    之系爭出資額，實際上為被告乙○○所有，非屬被告丙○○
    之財產，被告丙○○乃屬借名登記之股東，後因被告丙○○
    於96年2月15日自金翼詮公司離職，雙方之信任關係已不存
    在，故被告丙○○掛名登記之系爭出資額，自丙○○名下登
    記移回被告乙○○名下，本不須有何金錢或酬勞，並非通謀
    虛偽意思表示。（二）被告丙○○之系爭出資額，本屬伊之
    財產，已如前述，則縱使被告丙○○將系爭出資額登記回伊
    之名下，亦無減少任何被告丙○○之積極財產，因此，系爭
    轉讓行為並無任何害及原告債權之處，是原告依民法第244
    條，主張撤銷系爭轉讓行為，自屬無據等語，資為抗辯。並
    聲明：駁回原告之訴。
三、被告丙○○受合法通知，未於準備程序及言詞辯論期日到場
    ，亦未提出書狀作何聲明或陳述。
四、兩造不爭執之事項：
（一）新竹企銀對被告丙○○有580萬元及利息之債權（臺灣臺
      北地方法院86年度執字第3917號債權憑證），該債權已於
      96 年4月30日轉讓予原告。
（二）被告丙○○將金翼詮公司之100萬元之出資額，轉讓予另
      一股東即被告乙○○，並辦妥變更登記（股東同意書簽立
      日期為96年7月4日，變更登記日期為96年7月24日）。
五、兩造爭執之事項：
（一）金翼詮公司原先登記於被告丙○○名下之系爭出資額，是
      否係被告乙○○借名登記於被告丙○○名下？
（二）被告丙○○、乙○○間轉讓系爭出資額行為，是否為通謀
      虛偽意思表示？（民法第87條）
（三）被告丙○○、乙○○間之轉讓系爭出資額行為，是否為詐
      害債權行為？（民法第244條）
六、得心證之理由：
（一）先位之訴部分：
    1.按民法第87條第1項所謂通謀虛偽意思表示，乃指表意人
      與相對人互相故意為非真意之表示而言。第三人主張表意
      人與相對人通謀而為虛偽意思表示者，該第三人應負舉證
      之責（最高法院48年台上字第29號判例參照）。又應由原
      告負舉證之責，若原告先不能舉證，以證實自己之事實為
      真實，則被告就其抗辯事實即令不能舉證，或其所舉證尚
      有疵累，亦應駁回原告之請求（最高法院17 年上字第917
      號判例參照）。本件原告主張被告間就轉讓系爭出資額行
      為係通謀虛偽意思表示，為被告所否認，自應由原告就被
      告間故意非真意之表示，負舉證之責。
    2.查原告就其主張，無非提出金翼詮公司96年2月24日、96
      年7月24日之變更登記登記影本各1份為證（見本院卷18、
      19頁），然該證據充其量僅能證明被告丙○○確有將系爭
      出資額轉讓予被告乙○○之客觀事實存在，對於被告間是
      否出於虛偽意思表示乙節，尚無法證明，故揆諸上開法條
      及判例說明，原告對其主張被告就轉讓系爭出資額行為有
      間通謀虛偽意思表示之事實，既然無法舉證以實其說，則
      其請求確認被告間轉讓系爭出資額行為無效，並請求被告
      乙○○應辦理塗銷股權變更之登記，乃於法無據，應予駁
      回。
（二）備位之訴部分：
    1.按債務人所為無償行為，有害及債權者，債權人得聲請法
      院撤銷之。債權人依第1項或第2項之規定撤銷時，得並聲
      請命受益人或轉得人回復原狀。民法第244條第1項、第4
      項分別定有明文。即債務人為無償行為時，已有債務存在
      ，而有害於債權人之債權者，債權人可依據民法第244條
      第1項規定行使撤銷權，其所為撤銷之效力及於債務人與
      受益人間之債權與物權行為（最高法院48年臺上字第1750
      號判例意旨參照），並得直接請求受益人回復原狀。再按
      當事人主張有利於己之事實，就其事實有舉證之責任，民
      事訴訟法第277條定有明文。又事實有常態與變態之分，
      其主張常態事實者無庸負舉證責任，反之，主張變態事實
      者，則須就其所主張之事實負舉證責任（最高法院86年度
      臺上字第891號判決參照）。
    2.查原告對被告丙○○有580萬元及利息之債權，為兩造所
      不爭執。而讓與系爭出資額行為，原告主張係屬無償行為
      ，被告乙○○亦自承：系爭出資額係伊所有之財產，因此
      本來就未給付任何金錢予丙○○等語（見本院卷71頁），
      是可信系爭讓與行為確屬無償行為無訛。
    3.雖被告乙○○復辯稱：當初金翼詮公司設立登記時，全部
      之出資額均為伊所有，而被告丙○○只是掛名登記，是縱
      令被告丙○○將出資額轉讓還予伊，被告丙○○亦無減損
      任何積極財產，從而原告亦無任何減損債權之虞云云。依
      上開舉證責任法則及經驗法則判斷，被告乙○○自應就借
      名登記之事實負舉證責任。而依被告乙○○提出之存摺影
      本（本院卷73、74頁），僅能證明金翼詮公司籌備處帳戶
      於92年10月24日經被告乙○○帳戶轉入一筆500萬元，尚
      不足以證明被告丙○○並無出資及借名登記之事實，再依
      被告乙○○所述：因被告丙○○僅係金翼詮公司員工，丙
      ○○於96年2月15日即行離職，故回復股權登記予被告劉
      譽繽是屬當然等語，惟經本院依職權調取金翼詮公司歷次
      變更登記資料，被告丙○○於92年公司設立至95年2月24
      日前均擔任董事，並執行業務，惟依被告丙○○財產所得
      稅務資料顯示，丙○○僅於95年度在金翼詮公司有薪資所
      得，其餘年度並無（見本院卷32至36頁），另被告丙○○
      於95年7月7日加保金翼詮公司，嗣於96年7月10日始退保
      ，亦有勞保局電子衙門查詢單在卷可稽（見本院卷82、83
      頁），上開資料均與被告乙○○所述被告丙○○僅係員工
      、於95年2月間離職之事實不符，況倘被告乙○○所述屬
      實，理應於被告丙○○95年2月間離職後儘速辦理股權回
      復登記，為何拖延至原告聲請法院強制執行後始辦理股權
      變更及將丙○○退出勞保之事宜？其與被告丙○○間關於
      系爭出資額之關係為何，實難僅憑現存證據遽為有利於被
      告之判斷。被告乙○○此部分之舉證尚有不足，所辯尚不
      足採。
    4.綜上，原告為被告丙○○之債權人，被告除擁有金翼詮公
      司之出資額外，別無其他財產，則被告間所為之無償行為
      既有害及其對於被告丙○○之債權，原告依民法第244 條
      之規定，請求撤銷轉讓系爭出資額之行為，為有理由。又
      被告乙○○既為系爭轉讓行為之受益人，該等無償法律行
      為既經原告撤銷，依據上開民法第244條第4項規定，原告
      得聲請命被告乙○○回復原狀，原告本此聲請命被告乙○
      ○應將轉讓系爭出資額之登記塗銷，以回復登記為被告丙
      ○○所有之原狀，即為有據。
七、綜上所述，原告依民法第87條，先位聲明請求確認被告間轉
    讓系爭出資額行為之法律關係不存在，被告乙○○應塗銷出
    資額變更登記，其主張為無理由，應予駁回；原告依民法第
    244條之規定，備位聲明請求撤銷被告間轉讓系爭出資額行
    為，被告乙○○應塗銷上開出資額變更之登記，其主張為有
    理由，應予准許。
八、法院為終局判決時，應依職權為訴訟費用之裁判，民事訴訟
    法第87條第1項定有明文，參酌同法第91條第1項規定法院未
    於訴訟費用之裁判確定其費用額者，第一審受訴法院於該裁
    判有執行力後，應依聲請以裁定確定之之立法意旨，本院自
    得於本件判決時，一併確定兩造應負擔之訴訟費用額。本件
    訴訟費用額確定為10,900元，應由敗訴之被告負擔。
九、本件事證已臻明確，兩造其餘攻擊防禦方法及舉證，與本判
    決結果不生影響，無贅述必要，併予敘明。
十、據上論結，本件原告之訴為有理由，依民事訴訟法第78條，
    判決如主文。
中    華    民    國    97    年    5    月     7    日
                  民事第二庭    法  官  蔡雅惠
以上正本係照原本作成。
如不服本判決，應於送達後廿日內，向本院提出上訴狀並表明上
訴理由，如於本判決宣示後送達前提起上訴者，應於判決送達後
廿日內補提上訴理由書（須附繕本）。
中    華    民    國    97    年    5     月    7    日
                                書記官  詹書瑋


司法院資訊處製作；財團法人民間司法改革基金會備份。
